【裁判字號】    98,交抗,2779
【裁判日期】    981216
【裁判案由】    違反道路交通管理處罰條例
【裁判全文】
臺灣高等法院交通事件裁定            98年度交抗字第2779號
抗 告 人即
原處分機關  交通部公路總局臺北區監理所蘆洲監理站
代  表  人  陳柳世
受 處 分人  甲○○
上列抗告人因受處分人違反道路交通管理處罰條例案件，不服臺
灣板橋地方法院所為中華民國98年9 月30日98年度交聲字第2998
號裁定（原處分案號：北監盧字第裁46-CV0000000號），提起抗
告，本院裁定如下：
    主    文
原裁定撤銷，發回臺灣板橋地方法院。
    理    由
一、原裁定意旨略以：本件舉發通知單係於民國97年10月21日填
    單，先於97年10月24日以大宗掛號郵寄送達至受處分人甲○
    ○車籍地「臺北縣五股鄉○○路115號3樓」地址後，惟因「
    無人收受」而「寄存送達」於德音郵局，且目前尚仍寄存於
    德音郵局等情，有臺北縣政府警察局新莊分局98年7 月31日
    北縣警新交字第0980036850號函文及其附件送達證書影本各
    一紙在卷可按。惟受處分人之戶籍地址為「臺北縣泰山鄉○
    ○路○段78號6樓之1」，且遷入日期為95年8 月15日，此有
    個人基本資料查詢結果一紙附卷可稽（見原審卷第24頁），
    足見臺北縣五股鄉○○路115號3 樓自95年8月15日後，已非
    受處分人之住所或居所，寄存送達本應向受處分人斯時之住
    所地即臺北縣泰山鄉○○路○段78號6樓之1為之始生效力，
    原處分機關未查及此，逕僅向車籍地即臺北縣五股鄉○○路
    115號3樓為送達，該寄存送達程序自非合法。是上開舉發通
    知單確未於受處分人違規行為後之3個月內即98年1 月2日前
    為合法送達。茲本件既非當場舉發，且舉發通知單並未於 3
    個月內合法送達於受處分人，從而該舉發殊非合法，依法要
    無得再據此一舉發加以裁罰之餘地。原處分機關未予詳查，
    對於未經合法舉發之違規行為裁處罰鍰，顯有未洽，將原處
    分撤銷，並諭知受處分人不罰，固非無見。
二、惟查：
(一)按違反道路交通管理事件統一裁罰基準及處理細則第11條第
    1 項固規定：「行為人有本條例之情形者，應填製舉發違反
    道路交通管理事件通知單（以下簡稱通知單），並於被通知
    人欄予以勾記，其通知聯依下列規定辦理：……四、逕行舉
    發者，應按已查明之資料填註車牌號碼、車輛種類、車主姓
    名及地址，並於通知單上方空白處加註逕行舉發之文字後，
    由舉發機關送達被通知人」。然觀諸道路交通管理處罰條例
    第90條第1 項對於違反該條例之行為，自行為成立之日起；
    行為有連續或繼續之狀態者，自行為終了之日起，逾3 個月
    不得舉發之規定，其立法目的，係在避免法律關係遲不確定
    致生法秩序不安定之結果，並同時保障人民權益。可見該條
    項所指「逾3 個月不得舉發」之規定，不過係為促使各處罰
    機關儘速處理，以免造成案件久懸不決，而無法達成交通管
    理之目的。何況，舉發行為性質上本係行政處分，而行政處
    分的成立要件與生效要件有別，在具備成立要件之後，其本
    身雖能有效成立，惟尚須具備生效要件，始能對外發生效力
    。而上開「送達」之要件，衡以最高行政法院68年度判字第
    838 號裁判意旨所指「公法上有特定相對人之意思表示或意
    思通知，除法律有特別規定者外，在非對話為之者，應以達
    到相對人時生效，所謂達到，乃在使相對人居於可瞭解之狀
    態為已足，此在法理上應為當然之解釋」等語，益見上開違
    反道路交通管理事件統一裁罰基準及處理細則第11條第1 項
    所謂舉發通知單由舉發機關送達被通知人，不過係舉發行為
    之生效要件；是該送達縱有瑕疵，衡諸法理，亦不影響舉發
    行為已然成立之事實。此外，上開道路交通管理處罰條例第
    90條第1項所指逾「3個月」不得舉發，並非以「自行為成立
    日起至『收到』舉發通知單止」為計算之方式，對於違規人
    未依規定變更地址致無法送達之違反道路交通管理事件者，
    則係以原製單付郵日期為完成舉發之日期，此亦有交通部86
    年6月13日交路字第030342號、86年9月8日交路字第006
    274 號函可資參照。否則不啻鼓勵受處分人得以拒絕收受送
    達等不正手法，拖延「舉發」時日，達到逃避法律制裁之目
    的，此寧為立法之原意？綜上，可知道路交通管理處罰條例
    第90條第1項所指「逾3個月不得舉發」之規定，乃對於舉發
    行為之成立要件所設之限制，至於送達是否合法之判斷，因
    屬舉發行為之生效要件，自不在該條之限制內，縱送達有不
    合法之情事，所涉者不過係救濟期間起算時點之問題，尚與
    舉發行為本身是否已經成立無涉。
(二)查本件受處分人所有車牌號碼WRX－635號輕型機車，於97年
    10月2日下午2時10分許，行經有燈光號誌管制之臺北縣泰山
    鄉○○路與幸福路之交岔路口時，因闖紅燈之交通違規行為
    ，經舉發機關臺北縣政府警察局新莊分局填製舉發違反道路
    交通管理事件通知單逕行舉發，並以掛號向受處分人位於「
    臺北縣五股鄉○○路115號3樓」車籍地址郵遞，嗣分別經原
    處分機關裁處罰鍰在案，有違規採證照片、舉發通知單、送
    達證書、裁決書影本在卷足憑。而本件違規行為時間為97年
    10月2 日，舉發機關填單舉發寄出時間為97年10月21日，足
    見本件交通違規行為，舉發機關已於3 個月內對受處分人為
    舉發之意思表示，並無遲延處理之情形，至於受處分人未居
    住於車籍地、舉發機關未對受處分人戶籍地送達等情，不過
    係是否合法送達、該舉發之行政處分有無對外生效之問題，
    要無損於舉發機關已經依法完成之舉發行為，自不生道路交
    通管理處罰條例第90條第1項所定「逾3個月不得舉發」之問
    題至明。詎原審未察，遽認本件交通違規事件之舉發已逾 3
    個月之期間云云，自有可議。
三、原審未予詳究，遽予認定原處分不當，因而將上開處分撤銷
    ，並諭知受處分人不罰，尚有未洽。原處分機關抗告意旨以
    舉發機關依法於違規行為成立之日起三個月內掣單舉發在案
    ，據以指摘原裁定不當，為有理由，自應由本院將原裁定撤
    銷，並發回原法院另為適當之裁定。
據上論斷，應依道路交通案件處理辦法第26條，刑事訴訟法第41
3 條前段，裁定如主文。
中    華    民    國    98    年    12    月    16    日
                  刑事第五庭  審判長 法  官  高明哲
                                     法  官  高玉舜
                                     法  官  劉秉鑫
以上正本證明與原本無異。
不得再抗告。
                                     書記官  蔡宜蓁
中    華    民    國    98    年    12    月    17    日


司法院資訊處製作；財團法人民間司法改革基金會備份。
